【裁判字號】    94,易,705
【裁判日期】    950407
【裁判案由】    詐欺
【裁判全文】
臺灣臺南地方法院刑事判決               94年度易字第705號
公  訴  人  臺灣臺南地方法院檢察署檢察官
被      告  戊○○
上列被告因詐欺案件，經檢察官提起公訴（94年度偵緝字第532
號），本院判決如下：
    主  文
戊○○無罪。
    理  由
一、公訴意旨略以：戊○○基於意圖為自己不法所有之概括犯意
    ，明知自己已無資力清償債務，竟先於(一)民國八十六年三月
    十日，向甲○○詐稱：其弟陳金璨所經營之公司需購買大量
    鋼鐵，亟需資金週轉，而向甲○○詐借新臺幣五十萬元供其
    弟週轉，使甲○○陷於錯誤，而如數借錢予戊○○；(二)戊○○復承前犯意，並與其子丙○○（另經本院以八十九年度易
    字第二三二五號判處有期徒刑八月確定）共同基於意圖為自
    己不法之所有之犯意聯絡，於八十七年三月二日至己○○位
    於臺南縣佳里鎮○○路二十三巷一弄十七號住宅，以其前向
    己○○借款之本息共三百八十四萬元未還，欲再借十六萬元
    ，湊足四百萬元，且詐稱願於出售臺南縣佳里鎮○○路九十
    三巷八十四號張淑美（係戊○○之女）名義所有之房地後一
    併償還為由，並保證於八十七年十二月三十日前返還，己○○不疑有他，乃取交其女兒黃美鳳名義所有之中華商業銀行
    存摺予戊○○二人，前述二人即同往提領四十八萬四千八百
    元，並匯入臺灣省合作金庫佳里支庫丙○○戶頭後提領花用
    ，詎前述債務屆期，戊○○等不惟不返還，反逃逸無蹤，甲○○及己○○始知受騙。
二、公訴人就有關被告涉嫌詐欺楊甲○○部分，無非以楊甲○○
    之指訴、證人即被告胞弟丁○○於偵查中證述，未曾向被告
    戊○○借五十萬元等語、另參諸被告前於八十五年四、五月
    間，向己○○借款三百餘萬元，迄至八十七年間均未返還，
    其間尚以湊足四百萬元為由再向己○○詐騙十六萬元，亦未
    清償，足見被告自八十五年四、五月間，即無資力清償債務
    ，猶於八十六年三月間向楊甲○○詐借五十萬元，足證於借
    款之初，即有不欲返還之意等資為論據。另就被告涉嫌詐欺
    己○○部分，無非以告訴人己○○指訴、告訴人指稱之目擊
    證人張遊仔於偵查中及本院於八十九年易字二三二五號審理
    丙○○詐欺案件中證述：在己○○家中，遇見被告與其子前
    去找己○○清算利息，又因沒錢再向己○○借款十六萬元，
    己○○本來要叫他女兒前去領款，因他女兒沒空，所以將存
    摺交給戊○○等語、共犯丙○○於本院八十九年易字第二三
    五二號案審理中供稱：該筆借款為戊○○借的，借得後始將
    存摺交付予我，我再與戊○○前去領款，因戊○○不識字，
    匯款單由我寫，錢是匯入我帳戶內，但錢是我母親領走等語
    、己○○之女黃美鳳之存摺、匯款傳票、及被告女兒張淑美
    名下坐落於臺南縣佳里鎮○○路九十三巷八十四號房屋暨土
    地登記謄本，依謄本所載，上開房地於抵押之前，已於八十
    六年三月十七日為第一商業銀行設定最高限額抵押七百二十
    萬元，並於八十八年八月十一日以次買賣為原因，移轉登記
    予陳啟滄，足證被告向己○○借款之初即無返還之意等資為
    論據。
三、程序方面：
    被告對於公訴人提出之證據，除否認告訴人楊甲○○及己○○於偵查中指訴有證據能力外，餘均無意見。惟按被告以外
    之人於偵查中向檢察官所為之陳述，除顯有不可信之情況者
    外，得為證據，刑事訴訟法第一百五十九條之一第二項定有
    明文。該項規定係傳聞法則之例外規定，係因立法者以刑事
    訴訟法規定檢察官代表國家偵查犯罪、實施公訴，依法有訊
    問被告、證人、鑑定人之權，且實務運作時，偵查中檢察官
    向被告以外之人所取得之陳述，原則上均能遵守法律規定，
    不致違法取供，其可信性極高，為兼顧理論與實務為由，例
    外設其具備非顯不可信之要件時，得為證據。而有無具備此
    要件，應就偵查或調查筆錄製作之原因、過程及其功能等加
    以觀察其信用性，據以判斷該傳聞證據是否有顯不可信或有
    特別可信之情況而例外具有證據能力，並非對其陳述內容之
    證明力如何加以論斷（最高法院九十四年度台上字第六二九
    號判決可資參照）。是由告訴人楊甲○○及己○○二人於偵
    查中指訴之地點及外在環境，係在檢察署法庭內，有錄音情
    況下所為，且本案係因告訴人二人申告後，檢察官受理而製
    作筆錄，檢察官並無違法取供之必要。告訴人二人指訴顯具
    任意性，無不可信之情況，依法應有證據能力。
四、實體方面：
  (一)按犯罪事實應依證據認定之，無證據不得認定犯罪事實。又
    不能證明被告犯罪者，應諭知無罪之判決。刑事訴訟法第一
    百五十四條第二項、第三百零一條第一項分別明文規定。再
    按「刑法第三百三十九條第一項詐欺罪之成立，以意圖為自
    己或第三人不法所有，以詐術使人將本人或第三人之物交付
    為要件，所謂以詐術使人交付，必須被詐欺人因其詐術而陷
    於錯誤，若其所用方法，不能認為詐術，亦不致使人陷於錯
    誤，即不構成該罪」、「告訴人之告訴，係以使被告受刑事
    追訴為目的，其指訴是否與事實相符，仍應調查其他證據，
    以資審認，必被害人所述被害情形，無瑕疵可擊，且就其他
    方面調查，又與事實相符，始足據為有罪判決之基礎」。最
    高法院八十四年台上字第四七三四號判決、八十一年度台上
    字第三五三九號判決可資參照。
  (二)訊據被告戊○○固坦承向楊甲○○借款五十萬元，及向己○○借款，惟堅詞否認有詐欺之意，辯稱：(1)關於楊甲○○部
    分：八十六年三月十日我有跟她借五十萬元，這次我忘記用
    什麼理由向她借。但在此次借款前，我弟弟因有須要購買鋼
    鐵，要我去向她借款時，我有向楊甲○○說是我弟弟要用的
    ，那時借款也都有借有還，而且如果我弟弟來不及還，我會
    先幫我弟弟還錢，最後只有這五十萬元沒有還。另外我借款
    時並非如檢察官所述已無資力，當時我還有錢可買賣股票，
    是後來因為我被倒會，股票也賠錢，所以才沒有辦法還這五
    十萬元。(2)關於己○○的部分：我與己○○於八十七年借款
    當時交情很好，八十七年三月二日當天我是以我兒子娶媳婦
    要用錢為由，開口向他借五十萬元，因為他要工作沒有時間
    去提款，所以就將他女兒之存摺、印章交給我，要我自己去
    提領，但是當時他女兒戶頭裡只有四十八萬餘元，所以才借
    四十八萬餘元。後來這筆錢我去大陸幫我兒子娶媳婦用掉了
    ，去大陸時，我、我先生及兒子都一起去。我跟他們借錢，
    並不是要騙他們等語。
  (三)經查：
  (1)詐騙楊甲○○部分－－
  告訴人楊甲○○於偵查中固指訴：戊○○向我借錢時已沒有
    資力，還對我說她弟弟要大批進貨，到現在都未還；那時我
    沒有想到她會不還我，我會借她最後這一筆五十萬元是因為
    她先前均有借有還等語，且於審理中亦到庭證述：戊○○說
    可以還錢，他經濟情況很好，但後來我發現他情況根本不好
    ，還向我借錢，因此我認為戊○○一開始就騙我等語。另證
    人即被告胞弟丁○○於偵查中亦證述：未拿到戊○○交付之
    五十萬元等語，於審理中更明確證述：八十六年二、三月間
    曾因要購買鋼鐵，而向戊○○借款，但僅借三十五萬元等語
    。惟詐欺罪之構成要件，除需以欺罔之手段使人陷於錯誤外
    ，更需因此取得財物且自始即無歸還之意，始足當之，故經
    濟情況不佳，或於借款時隱瞞真實借款原因，如未自始意圖
    不法之所有，而以欺罔手段使人交付財物，仍與詐欺罪之構
    成要件有間。
  準此，公訴人雖以：被告前於八十五年四、五月間，向己○○借款三百餘萬元，迄至八十七年間均未返還，其間尚以湊
    足四百萬元為由再向己○○詐騙十六萬元，亦未清償，認被
    告自八十五年四、五月間，即無資力清償債務，進而證明被
    告於八十六年三月間向楊甲○○借五十萬元之初，即有不欲
    返還之意，而有為自己不法所有之意圖。然被告對此已堅詞
    否認，並辯稱：當時尚有資金可買賣股票，並非無資力等語
    ，且證人楊甲○○亦到庭證述：「（你當時對被告之經濟能
    力了解嗎？）我認為她當時應該有能力償還，經濟狀況應該
    不錯，因為她當時還有一棟別墅價值一千萬元，及一部賓士
    車」等語。另由卷附被告之女張淑美名下坐落臺南縣佳里鎮
    ○○段四四四號土地，暨其上門牌號碼佳里鎮○○路九十三
    巷八十四號建物之謄本所載，上開不動產係於被告向楊甲○○借用五十萬元之後，於八十六年三月十七日始設定最高限
    額抵押七百二十萬元予第一商業銀行股份有限公司，且迄至
    八十八年八月十一日始轉賣予案外人陳啟滄。顯見以卷附證
    據，被告於向楊甲○○借款之際，雖已向己○○貸款四百萬
    元未還，然另有其他未設定任何抵押權之房地產，且從形式
    上觀之，亦足以清償向己○○及楊甲○○二人所借之款項。
    因此僅以被告在此次借款前，已積欠己○○四百萬元，尚無
    法證明被告自始已達無法還款之窘境，而有不欲還款之意。
  至於被告向楊甲○○借貸之五十萬元，雖僅有部分供其胞弟
    購買鋼鐵，其餘實際供己所用，然被告未將全部借款用途據
    實以告知，是否會使楊甲○○對風險評估陷於錯誤。此由證
    人丁○○到庭證述：不認識楊甲○○，且向戊○○週轉三十
    五萬元時，亦未過問資金來源等語，則以丁○○與楊甲○○
    互不相識，衡諸常情，倘若無被告出面，楊甲○○豈會願意
    借款予丁○○。又楊甲○○所以願意出借系爭五十萬元，除
    如前所述，因衡量過被告尚有一棟別墅及一部賓士車外，其
    另證述：係考量被告先生有正當職業，且尚未退休，經濟能
    力應該不錯，可以還錢等語。再參諸楊甲○○對實際借用人
    丁○○之財力均置之未理，反倒評估被告之經濟狀況，顯見
    楊甲○○同意此次借貸之原因，追根究底，不在於被告以何
    種理由借款，而係認被告具相當資力足以還款。因此，被告
    借用五十萬元實際用途分別為何，既非楊甲○○資以考量借
    貸之準據，被告未具實以告，自未造成其陷於錯誤，進而同
    意交付之結果。
  (2)詐騙己○○部分－－
  告訴人己○○於偵查及本院八十九年易字第二三二五號審理
    丙○○詐欺案中，固指訴：因與被告為鄰居，關係很好，被
    告先向我借三百萬元，沒有擔保，一年後我要向她要回，她
    才說要算利息五十四萬元給我，但也沒拿給我，又向我借十
    六萬元，湊成四百萬元，以後一併返還，我將存摺及印章均
    交予被告去領款，被告提領四十八萬四千八百元等語。然被
    告已否認當次約定借款之數額僅有己○○指稱之十六萬元，
    且由己○○於審理中證述：「（八十七年三月二日被告來向
    你借錢，是向你借多少錢？）沒有說借多少錢？」、「（（
    請求提示前揭訴狀）上面寫說被告借三百八十四萬元，又要
    再向你借十六萬元，湊成四百萬元，是否屬實？）時間太久
    ，我忘了」等語，亦無法明確指證當時借款數額究竟為何。
    再參諸被告於借款時，係居住於己○○家對面，且被告將帳
    戶內四十八萬四千八百元提領完畢後，旋即將存摺及印章放
    置在己○○家門下面，返還予己○○，此節並經己○○到庭
    證述屬實，因此倘告訴人僅同意借被告十六萬元，豈有於見
    帳戶內存款全數遭提領時，未立即提起告訴，竟遲至八十八
    年八月三十日始具狀告訴。縱或告訴人有其他原因未立即提
    告，然依告訴人所述，其於發現存款遭提領後，曾前往理論
    ，若果如此，告訴人豈會於數月後，於八十八年八月三十日
    提出之告訴狀中，僅就被告借款三百萬元未還部分提出告訴
    ，而遺漏此部分盜領行為。足見己○○指證有諸多不合理之
    處，其證詞是否可採，並非全然無疑。
  再者，本案雖另有證人張遊仔於前述詐欺案偵查中證述：「
    （我去己○○家中坐，遇上被告（指丙○○）及他母親，他
    們說要去找黃某清算利息，說沒錢又向他要借十六萬元．．
    ．」；及於審理中證述：「（可知本件事情之始末？）不是
    很清楚，借十六萬元，是張太太（即被告）要向告訴人借的
    ，當天我在告訴人家，張太太與被告（指丙○○）去告訴人
    家，我聽張太太開口向告訴人借十六萬元，借十六萬元湊成
    一百萬元，其原因如何不知道，何時還也不知道」等語。然
    觀諸證人於本院中證述，可見證人僅記得被告開口借十六萬
    元，其餘就借款原因、何時返還等事項，一概不清楚，證人
    就整個借款過程，記憶如此片斷不全，其證詞要難令人憑信
    。況且，依證人證述，借款是要湊成一百萬元，核與己○○
    指訴，被告借款當時是要湊成四百萬元並不相符。再者，依
    證人所證，被告係因沒錢又要再借十六萬元，此又與己○○
    指訴，被告再借十六萬元是為要湊足四百萬元等語相左。證
    人之證詞與告訴人己○○指訴既不相同，顯無法資為己○○
    指訴之參佐。
  另公訴人雖又提出共犯丙○○於前開詐欺案之供述為證，然
    丙○○自始至終均否認於八十七年三月二日與被告戊○○前
    去向己○○借貸，僅承認事後與被告共同前往領款，因此依
    張富萬之供述，亦無從證明被告有約定借十六萬元，而盜領
    四十八萬八千四百元之行為。又依卷附之臺南縣佳里鎮○○
    段四四四號土地，暨其上門牌號碼佳里鎮○○路九十三巷八
    十四號建物之謄本所載，該房地固於借款之前，於八十六年
    三月十七日已設定最高限額抵押，並於八十八年八月十一日
    以次買賣為原因，移轉登記為陳啟滄所有，然如前述，並非
    已經負債，即不得再對外借款，否則不啻謂一但事後無法清
    償，即應一律論以詐欺，而係應就被告借款目的、借款時資
    力、有無職業或其他收入來源等等綜合評價。因此，在無證
    據證明被告於借款時，除上開不動產外，已無其他現金、股
    票、債券、活會會款等資產，且亦無其他收入或生財計劃，
    足資認定證被告根本無還款之能力，自難僅因被告於借款前
    已另有負債，及借款後變賣不動產亦未償還告訴人己○○，
    即認定被告自始即有不予返還之意。
  (四)綜上所述，依公訴人所舉之證據，無法證明被告於向楊甲○○借款時，有自始不還款之為自己不法所有之意圖，且無法
    證明楊甲○○係因被告施用詐術，陷於錯誤而交付財物。另
    就被告向己○○借款部分，同亦無法證明被告有自始不還款
    之意圖，就超過十六萬元溢領部分，則僅有告訴人己○○之
    指訴，無其他證據可資參佐，因此無法使本院產生被告有罪
    之確信，依法應為被告無罪之諭知。
據上論斷，應依刑事訴訟法第三百零一條第一項，判決如主文。
本案經檢察官乙○○到庭執行職務
中    華    民    國    95    年    4     月    7     日
                  刑事第五庭    審判長法  官  鄧希賢
                                      法  官  張銘晃
                                      法  官  包梅真;
以上正本證明與原本無異。
如不服本判決，應於收受送達後10日內向本院提出上訴書狀（應
附繕本）。
                                      書記官  張富
中    華    民    國    95    年    4     月    10    日


司法院資訊處製作；財團法人民間司法改革基金會備份。
